臺灣臺中地方法院民事判決　93年度訴字第2616號
原　　　告　己○○○
訴訟代理人　張豐守律師
複代理人　　張淑琪律師
　　　　　　吳莉鴦律師
被　　　告　癸○○
　　　　　　子○○
　　　　　　壬○○
兼右一人
訴訟代理人　庚○○
被　　　告　辛○○
　　　　　　乙○○
　　　　　　丙○○
　　　　　　丁○○
　　　　　　戊○○
　　　　　　甲　○
上列當事人間請求分割共有物事件，本院於民國94年9 月14日言
詞辯論終結，判決如下：
    主    文
兩造共有坐落台中縣清水鎮○○○段菁埔小段一一五地號土地（
地目田、面積八一六平方公尺）分割為如附圖一所示之分割方法
：即（一）編號Ａ部分面積二０四平方公尺之土地，分歸被告乙○○、丙○○、丁○○、戊○○、甲○按原應有部分比例保持共
有；（二）編號Ｂ1 部分面積一八二平方公尺之土地，分歸被告
癸○○取得；（三）編號Ｂ2 部分面積四五平方公尺之土地，分
歸被告子○○取得；（四）編號Ｃ部分面積四五平方公尺之土地
，分歸被告辛○○取得；（五）編號Ｄ部分面積四五平方公尺之
土地，分歸被告庚○○取得；（六）編號Ｅ部分面積九一平方公
尺之土地，分歸被告壬○○取得；（七）編號Ｆ部分面積二０四
平方公尺之土地，分歸原告己○○○取得。
訴訟費用由兩造按附表一所示按原應有部分比例負擔。
    事實及理由
一、被告子○○、辛○○、乙○○、丙○○、丁○○、戊○○、
    甲○等未於最後言詞辯論期日到場，核均無民事訴訟法第
    386 條所列各款情形，爰依原告之聲請，由其一造辯論而為
    判決。
二、本件原告起訴主張：坐落台中縣清水鎮○○○段菁埔小段第
    115地號土地為兩造所共有，應有部分比例如附表1所示，且
    該土地之地目為田、編定之使用分區為農業區，然系爭土地
    於民國（下同）89年1 月4 日農業發展條例修正施行前已共
    有，依其使用目的並無不能分割之情形，而兩造就系爭土地
    亦無不分割之約定，然迄今尚無法達成協議分割系爭土地，
    爰訴請判決分割如主文即附圖1 所示等語。並聲明：求為判
    決如主文第1項所示。
三、被告癸○○、子○○陳稱：為使分割後之土地能充分利用，
    且符合公平原則，渠等贊同如附圖1所示之分割方案等語。
    而被告壬○○、庚○○雖亦贊同如附圖1 所示之分割方案，
    惟曾辯稱：分割後其所取得之土地面臨馬路之寬度過窄，將
    來建築時恐生困擾等語資為抗辯。並均聲明：駁回原告之訴
    。
四、經查，系爭土地為兩造所共有，其應有部分各如附表1所示
    ，且該土地雖屬農地，然於農業發展條例89年1月4日修正施
    行前已共有，依其使用目的並無不能分割之情形，而兩造就
    系爭土地亦無不分割之約定，然迄今尚無法達成協議分割系
    爭土地等情，有土地登記簿謄本一件在卷可稽，復為被告癸○○、子○○、壬○○、庚○○等所不爭，而被告辛○○、
    乙○○、丙○○、丁○○、戊○○、甲○等人於訴訟中均未
    到庭陳明意見，足認兩造確實無法以協議方式分割系爭土地
    無訛，原告上開主張堪信為真實。
五、按除因物之使用目的不能分割或契約訂有不分割之期限者，
    各共有人得隨時請求分割。又共有物之分割方法，依共有人
    協議之方法行之，分割方法不能協議者，法院得依任何共有
    人之聲請，以原物分配於各共有人。民法第823條第1項、第
    824條第1項及同條第2項第1款分別定有明文。查本件系爭土
    地為兩造所共有，雙方既未定有不分割之特約，亦無因物之
    使用目的不能分割情事；茲兩造既不能達成分割協議，則揆
    諸前開說明，原告依民法第823條第1項、第824條第2項之規
    定，訴請為裁判分割，即有理由，應予准許。
六、又按分割共有物之訴，係就有共有關係之共有物，以消滅共
    有關係為目的，予以分割，使共有人就共有物之一部分單獨
    取得所有權之形成訴訟。且分割共有物以消滅共有關係為目
    的，法院裁判分割共有土地時，除該土地內，有部分土地因
    使用目的不能分割（如為道路）或部分共有人仍願維持共有
    關係，或部分當事人因繼承關係須就分得之土地保持公同共
    有者外，應將土地分配於各共有人單獨所有。本件被告乙○○、丙○○、丁○○、戊○○、甲○雖未於言詞辯論詞日到
    場，然經本院將原告所提出之書狀及系爭土地分割方案即如
    附圖1所示之複丈成果圖送達被告乙○○、丙○○、丁○○
    、戊○○、甲○，渠等均未提出書狀或到場爭執，依民事訴
    訟法第280 條第3 項前段準同條第1 項之規定，應視同自認
    ，是以，應足認被告乙○○、丙○○、丁○○、戊○○、甲○同意按其原應有部分比例保持共有。
七、再按分割共有物之訴，係為使共有關係變為單獨所有，故以
    原物分配於各共有人時，應顧及均衡原則，並須就各共有人
    應有部分之比例、因聚族而居之傳統關係所處之位置、有無
    明示或默示之分管契約等因素加以考量。經查，系爭土地之
    西北方係面臨中華北路、東南方緊臨約六公尺寬之私設道路
    ，且系爭土地上現有四建物：即如附圖2 所示甲案編號1 部
    分土地上建物係被告壬○○、辛○○、庚○○共同使用中，
    編號2 部分土地上建物係被告癸○○使用中，編號3 部分土
    地上建物係訴外人劉朝根使用中，編號4 部分土地上建物係
    被告子○○使用中等情，業經本院履勘現場並製有勘驗筆錄
    在卷可憑，且為兩造所不爭，經審酌上開情狀，及共有人數
    、各共有人應有部分之面積、使用系爭土地之現況、各人分
    得部分方正完整利於使用，並兼顧各共有人分得部分之通行
    便利及單獨分得實際能充分利用之面積，以增加分得土地使
    用上之經濟效益，與多數共有人之意願，本院認原告主張之
    如附圖1 所示之分割方法，符合系爭土地分割之整體效益。
    至被告壬○○、庚○○雖辯稱如按附圖1 所示方案分割，其
    取得之土地面臨馬路寬度過小，恐無法建築云云，然因系爭
    土地係屬農業區，地目為目，已如前述，則系爭土地原則上
    應為農業使用，而非供建築使用，是以，兩造分割後取得之
    土地能否取得建築執照應非分割系爭土地時應考量之唯一原
    則；況系爭土地面臨中華北路之寬度有限，若壬○○、庚○○分割後取得土地之增加面寬，則其餘共有人分割後取得土
    地之面寬勢必減少，且亦影響各共有人分割後取得土地之方
    正而有礙利用，是被告壬○○、庚○○前開所辯，尚難憑採
    。
八、綜上所述，原告主張系爭土地，兩造並無不分割之特約，又
    無不能分割之情事，自屬可信；則原告訴請裁判分割系爭土
    地，自無不合。本院審酌兩造之應有部分之比例、目前使用
    之現狀、全體共有人分得之土地地形均完整並得通行道路及
    有利於使用，且各共有人分得之土地均各面臨現供通行道路
    ，應無價值差異，及使系爭土地可充分利用以達最大經濟利
    益，並符合多數共有人分割之利益與意願等情，認分割方法
    以如附圖1 所示之方案應為妥適，爰判決如主文第1 項所示
    。
九、本件雖准原告之請求准予分割系爭土地，但被告等行為，按
    當時之訴訟程度，確為伸張或防衛其權利所必要，若由被告
    等負擔訴訟費用顯失公平，爰依民事訴訟法第80條之1規定
    ，命勝訴之原告亦負擔一部分（即按原應有部分比例）之訴
    訟費用，併此敘明。
十、據上論結，原告之訴為有理由，並依民事訴訟法第385條第
    1項前段、第80條之1、第78條、第85條第1項但書，判決如
    主文。
中　　華　　民　　國　　94　　年　　9　　月　　21　　日
                  民事第四庭    法  官  洪碧雀
正本係照原本作成。
如對本判決上訴，須於判決送達後20日內向本院提出上訴狀。
中　　華　　民　　國　　94　　年　　9　　月　　21　　日
                                書記官
┌───────────────────────────────────┐
│附表1 ：兩造原應有部分比例、分割後取得之位置及訴訟費用負擔之比例      │
├──┬────┬──────────────┬────────────┤
│稱謂│共有人  │ 分割前原應有部分比例       │訴訟費用負擔比例        │
│    │        ├──────────────┤                        │
│    │        │ 分割後取得位置             │                        │
├──┼────┼──────────────┼────────────┤
│被告│癸○○  │9分之2，分割後取得附圖1B1   │9分之2                  │
├──┼────┼──────────────┼────────────┤
│被告│子○○  │72分之4，分割後取得附圖1B2  │72分之4                 │
├──┼────┼──────────────┼────────────┤
│被告│辛○○  │18分之1，分割後取得附圖1C   │18分之1                 │
├──┼────┼──────────────┼────────────┤
│被告│庚○○  │18分之1，分割後取得附圖1D   │18分之1                 │
├──┼────┼──────────────┼────────────┤
│被告│壬○○  │108分之12，分割後取得附圖1E │108分之12               │
├──┼────┼──────────────┼────────────┤
│原告│己○○○│24分之6，分割後取得附圖1F   │24分之6                 │
├──┼────┼────┬─────────┼────────────┤
│被告│乙○○  │24分之2 │ 分割後按原應有部 │24分之2                 │
├──┼────┼────┤ 分比例取得附圖1A ├────────────┤
│被告│戊○○  │24分之2 │                  │24分之2                 │
├──┼────┼────┤                  ├────────────┤
│被告│丙○○  │36分之1 │                  │36分之1                 │
├──┼────┼────┤                  ├────────────┤
│被告│甲  ○  │36分之1 │               1  │36分之1                 │
├──┼────┼────┤                  ├────────────┤
│被告│丁○○  │36分之1 │                  │36分之1                 │
└──┴────┴────┴─────────┴────────────┘
